【裁判字號】    96,訴,556
【裁判日期】    970128
【裁判案由】    分配表異議之訴
【裁判全文】
臺灣桃園地方法院民事判決               96年度訴字第556號
原      告  彰化商業銀行股份有限公司
法定代理人  乙○○
訴訟代理人  甲○○
            戊○○
被      告  丁○○
            庚○○
            己○○
            丙○○
上  三  人
訴訟代理人  陳鄭權律師
            丁俊和律師
上列當事人間分配表異議之訴事件，於民國96年10月29日辯論終
結，本院判決如下：
    主  文
本院九十五年度執字第八一號清償債務強制執行事件，於民國九
十六年二月六日製作之分配表，其中所列被告庚○○受分配新台
幣柒拾壹萬貳仟貳佰肆拾伍元、被告己○○受分配新台幣柒拾陸
萬柒仟玖佰伍拾貳元、被告丙○○受分配新台幣壹佰參拾伍萬壹
仟柒佰捌拾玖元，均應予剔除。
確認被告間就前項所示分配表所列分配次序10、11、12之本票債
權不存在。
訴訟費用由被告負擔。
    事實及理由
一、本件被告丁○○經合法通知，未於言詞辯論期日到場，核均
    無民事訴訟法第386 條各款所列情形，爰依原告聲請，由其
    一造辯論而為判決。
二、本件原告起訴主張第三人新竹國際商業銀行股份有限公司（
    更名為渣打國際商業銀行股份有限公司）聲請本院以95 年
    度執字第81號清償債務強制執行事件（下稱系爭強制執行事
    件）就丁○○所有坐落桃園縣桃園市○○段埔子小段2083-3
    7 地號土地及其上7271建號建物強制執行。詎被告庚○○、
    己○○、丙○○以其持有被告丁○○因借款而簽發之本票，
    債權額分別為新台幣（下同）510 萬元、560 萬元、980 萬
    元（主文第1 項所示分配表所列分配次序10、11、12之本票
    債權，下稱系爭本票），於系爭強制執行程序進行中之95年
    10 月17 日、95年9 月8 日、95年9 月11日分別提出鈞院95
    年度票字第8325、8389、8324號民事裁定及確定證明書，具
    狀聲明參與分配，系爭強制執行事件96年2 月5 日製作之分
    配表（下稱系爭分配表）將被告庚○○、己○○、丙○○列
    為參與分配債權人，並分別受分配712,245 元、767,952 元
    、1,351,789 元，並定期於96年3 月13日實施分配。惟被告
    庚○○、己○○、丙○○係與被告丁○○間雖稱其係因借貸
    關係而簽發系爭本票，惟並未交付所稱借貸款項，其等於系
    爭強制執行事件之前開參與分配之系爭本票債權自不存在，
    系爭分配表所列被告庚○○、己○○、丙○○得受分配之款
    項，自應剔除。又被告丁○○因虛設台灣鑽台公司業經檢察
    官提起公訴，益證其所稱因公司資金調度而借款云云，顯非
    實在等語，並聲明如主文第1 、2 項所示。
二、被告丁○○則以其係因經營台灣鑽台公司資金調度，而多次
    簽發本票向其餘被告借款，再合併為大額本票，且自89年起
    多次以50萬元、60萬元方式向被告己○○借款，被告參與分
    配所持本票債權均係其因借貸所簽發；被告庚○○則以被告
    丁○○自91年初起至94年間多次簽發本票向其借款，合計被
    告丁○○尚欠510 萬元借款未為清償，且其除自有資金外，
    尚向他人借貸後再貸與被告丁○○，其係以被告丁○○因借
    款所簽發本票債權參與分配；被告己○○則以其為職業婦女
    ，並有仲介土地、互助會等收入及儲蓄，其夫即證人林光榮
    具研發之專業，並授權被告丁○○經營之第三人台灣鑽床公
    司使用，被告丁○○承諾應付授權金500 萬元，被告己○○
    實有財力借款予被告邱鉉鋑，並將被告丁○○因借款而簽發
    之小額本票合併簽發為本票1 紙，並以本票債權參與分配；
    被告丙○○則以其自有資金及所經營之公司方資金充裕，被
    告丁○○自91年6 月20日起至94年間多次簽發本票向其借款
    ，合計被告丁○○尚欠980 萬元借款未為清償，其係以被告
    丁○○因借款所簽發本票債權參與分配等語資為抗辯，並均
    聲明原告之訴駁回。
三、按債權人或債務人對於分配表所載各債權人之債權或分配金
    額有不同意者，應於分配期日1 日前，向執行法院提出書狀
    ，聲明異議。異議未終結者，為異議之債權人或債務人，得
    向執行法院對為反對陳述之債權人或債務人提起分配表異議
    之訴。聲明異議人未於分配期日起10日內向執行法院為前 2
    項起訴之證明者，視為撤回其異議之聲明，強制執行法第39
    條第1 項、第41條第1 項前段、第3 項前段分別定有明文。
    亦即債權人或債務人對於分配表所載各債權人之債權或分配
    金額有不同意，且於分配期日1 日前，向執行法院提出書狀
    聲明異議，經到場之債務人或有利害關係之他債權人為反對
    之陳述時，聲明異議人應於分配期日起10日內提起分配表異
    議之訴，且向執行法院為起訴之證明，其起訴始為合法；然
    若其他債權人或債務人於分配期日未到場，執行法院亦未依
    聲明異議更正原分配表，而將聲明異議狀送達債務人或其他
    債權人，斯時聲明異議人無從知悉債務人或有利害關係之他
    債權人對於其異議內容是否反對，猶期待執行法院將依其異
    議內容更正分配表，則前開10日期間自分配期日起算，顯失
    公平，而應類推適用強制執行法第41條第4 項規定，亦即聲
    明異議人對其他債權人或債務人提起分配表異議之訴及提出
    起訴證明之10日期間，應自聲明異議人受執行法院通知其提
    起分配表異議之訴及提出起訴證明之日起算，而非自分配期
    日起算。經查，本院95年度執字第81號清償債務強制執行事
    件對被告丁○○所有系爭房地實施強制執行，於96年2 月6
    日制作系爭分配表，並定期於96年3 月13日實施分配，原告
    先後於分配期日一日前之96年2 月27日提出異議，惟未獲被
    告同意更正。嗣執行法院於96年3 月13日通知原告應於送達
    10日內向執行法院為已提起分配表異議之訴之證明，原告於
    96年3 月30日收受通知，並於10日內之96年4 月2 日提起本
    件分配表異議之訴，並於96年4 月10日向執行法院提出起訴
    之證明（原告在系爭強制執行事件之代理人住於台北縣中和
    市○○路182 號3 樓，在台灣板橋地方法院管轄區域內，應
    扣除在途期間3 日），經本院依職權調閱前開執行卷宗查核
    屬實。依前說明，原告既為系爭執行程序債權人，對於系爭
    分配表所列被告庚○○、己○○、丙○○所受分配數額異議
    ，而於分配期日一日前向執行法院提出異議，並於收受執行
    法院通知10日，遵期向執行法院為已對不同意更正分配表之
    被告提出本件訴訟之證明。原告提起本件分配表異議之訴自
    屬合法，合先敘明。
四、原告起訴主張被告庚○○、己○○、丙○○以其持有被告丁○○因借款而簽發之本票，債權額分別為510 萬元、560 萬
    元、980 萬元，於系爭強制執行程序進行中之95年10月17日
    、95年9 月8 日、95年9 月11日分別提出本院95年度票字第
    8325、8389、8324號民事裁定及確定證明書，具狀聲明參與
    分配，系爭分配表將被告庚○○、己○○、丙○○列為參與
    分配債權人，並分別受分配712,245 元、767,952 元、1,35
    1,789 元等情，已為被告所不爭執，並據本院依職權調閱前
    開執行卷宗查核屬實。原告此部分主張，自為真實可採。
五、按票據為無因證券，票據債權人就其取得票據之原因，固不
    負證明之責任，惟執票人既主張票據係發票人因借款而簽發
    並交付，如關係人抗辯發票人未收受借款，消費借貸並未成
    立，則就借款已交付事實，即應由執票人負舉證責任。最高
    法院73年度第1 次民事庭會議決議意旨參照。經查，原告再
    主張被告庚○○、己○○、丙○○所持參與分配之系爭本票
    ，雖係被告丁○○向其餘被告借款而簽發，惟並未交付所稱
    借貸款項，系爭本票債權自不存在等情，被告就被告丁○○
    係因借貸而簽發系爭本票並不爭執，惟辯稱所借款項均已交
    付云云。經查，兩造就被告丁○○係因借款而簽發並交付其
    餘被告系爭本票並無爭執，僅爭執借款是否交付，自應由被
    告就其所抗辯借款確已交付之事實，負舉證責任。然查，被
    告庚○○所提出第三人林志遠、立行環保有限公司帳戶存褶
    ，雖有提款之記載，惟僅能證明該帳戶經人提領相關款項，
    惟無法證明該帳戶存褶所提領之款項已交付被告庚○○，自
    亦無法為被告庚○○已將借款交付被告丁○○之證明；被告
    己○○雖提出其配偶即證人林光榮與被告丁○○間之專利證
    書4 紙及專利授權合約書1 紙以證明其確有資力借款與被告
    丁○○云云，然被告己○○所提出前述文書，已難證明其確
    有將借款交付被告丁○○，況證人林光榮證述與被告丁○○
    所述就專利授權合約之訂定，在授權金500 元如何決定（證
    人林光榮證稱其原提出之授權金額高於500 元，因被告丁○○要求始降為500 萬元；被告丁○○稱證人林宏展提出授權
    金500 萬元就同意，並未要求降低。）、合約書包括移轉技
    術範圍、授權金的金額、付款方式、違約賠償、方法、履約
    保證等條款之擬定（證人林光榮證稱契約係其參考同業授權
    契約，經數次提供資料與被告丁○○討論修改完成；被告丁○○稱契約書及各條款均由證人林光榮提出，證人林光榮事
    前並未提供資料，被告丁○○亦未修改。）等締約重要事項
    明顯矛盾，證人林光榮證述內容，與事實不合，尚非可採。
    被告己○○以此為其交付借款之資力證明，自亦不可採信；
    被告丙○○所提出本人及第三人瑞富通運股份有限公司、燁
    龍汽車貨運股份有限公司之帳戶存褶雖有提款之記載，惟僅
    能證明該帳戶提出相關款項，尚無法證明該帳戶存褶係由被
    告丙○○提領，並將借款交付被告丁○○。此外，被告庚○○、己○○、丙○○復未能提出積極證據證明確已將系爭本
    票有關之借款交付被告丁○○，應認被告對借款已交付之有
    利於己之事實，未盡舉證之責。依前說明，本件被告既不能
    舉證證明其確已交付借款，自應認被告間之借貸之法律關係
    因借款未交付而不生效力，系爭本票債權亦因原因關係之借
    貸法律關係不生效力而不存在。被告以不存在之系爭本票債
    權於系爭強制執事件參與分配，自非合法，系爭分配表將被
    告列為參與分配債權人而受分配如主文第1項 所示款項，應
    予剔除。從而，原告依強制執行法第41條第1 項規定提起本
    件分配表異議之訴，並請求如主文第1 、2 項所示，為有理
    由，應予准許。
六、本件事證已臻明確，兩造其餘攻擊、防禦方法，經本院審酌
    後，認與本院所為上述判斷不生影響，爰不一一贅述，附此
    敘明。
七、據上論結，本件原告之訴為有理由，依民事訴訟法第385 條
    第1 項前段、第85條第1 項但書、78條，判決如主文。
中    華    民    國    97    年    1     月    28    日
                  民事第三庭    法  官  張天民
以上正本係照原本作成
如對本判決上訴，須於判決送達後20日內向本院提出上訴狀
中    華    民    國    97    年    1     月    28    日
                                書記官  劉彩華


司法院資訊處製作；財團法人民間司法改革基金會備份。
